臺灣高等法院花蓮分院民事判決　　　96年度上更(一)字第12號
上　訴　人　乙○○
上　訴　人　甲○○
被 上 訴人　丙○○
訴訟代理人　陳光華
訴訟代理人　黃健弘律師
上列當事人間請求返還房屋事件，上訴人對於中華民國95年 5月
24日臺灣花蓮地方法院95年度重訴字第 2號第一審判決，提起上
訴，經最高法院發回更審，本院於96年10月16日言詞辯論終結，
判決如下：
    主  文
上訴駁回。
第二審及發回前第三審訴訟費用由上訴人負擔。
    事實及理由
一、本件被上訴人於原審起訴主張：訴外人即被上訴人之父陳光
    華於民國（下同）85年10月 4日將其所有坐落花蓮縣吉安鄉
    ○○段317地號土地（下稱系爭土地）及其上建號255號即門
    牌號碼花蓮縣吉安鄉○○村○○路 568號房屋（下稱系爭房
    屋）出售予上訴人乙○○，約定買賣價金新台幣（下同）1,
    000萬元，並將系爭房屋交付上訴人使用，且依約於89年5月
    9 日將系爭房屋移轉登記予上訴人甲○○。嗣因上訴人乙○
    ○價金尾款未付，乃經雙方同意將系爭房屋移轉登記予被上
    訴人，被上訴人基於上訴人與陳光華間之第三人利益契約關
    係，登記為系爭房地之所有權人。而訴外人張秀齡雖曾於93
    年 5月10日聲請原審法院民事執行處執行拍賣系爭房屋，然
    張秀齡業已撤回上開強制執行，則系爭房屋遭強制執行拍賣
    而由第三人取得權利之可能即不存在，上訴人乙○○迄今復
    尚未給付價金尾款，經陳光華多次催告上訴人乙○○給付尾
    款仍未給付，陳光華遂通知上訴人乙○○解除買賣契約。本
    件買賣契約既經解除，上訴人占用系爭房屋即無合法權源，
    為此爰依民法第 767條之規定，請求上訴人返還系爭房屋。
    並在原審聲明：(一)上訴人應將花蓮縣吉安鄉○○村○○路
    568 號房屋全部返還被上訴人。(二)願供擔保，請准宣告假
    執行。經原審為被上訴人勝訴判決，而在本院聲明：上訴駁
    回。
二、上訴人則以：被上訴人前向上訴人提起請求返還無權占有房
    屋事件，業經原審法院93年度簡上字第52號民事判決被上訴
    人敗訴確定，故本件被上訴人為重複起訴，違反一事不再理
    之原則。又被上訴人自上訴人處詐欺而無償取得系爭房屋，
    是被上訴人取得系爭房屋之合法權源可議，上訴人已給付60
    0 多萬元之價金，自可使用系爭房屋。再者，被上訴人係因
    陳光華之指定而將系爭房屋登記於其名下，非因善意取得系
    爭房屋之第三人，依法不受法律保護。且張秀齡雖已撤回強
    制執行，但難保被上訴人或出賣人陳光華不會再找第三人作
    假債權，故系爭房屋仍有遭他人強制執行之危險等語，資為
    抗辯。並在本院聲明：原判決廢棄；被上訴人在第一審之訴
    及假執行之聲請駁回。
三、本件上訴人乙○○於85年10月 4日向訴外人陳光華購買系爭
    房屋、花蓮縣吉安鄉○○段 317地號土地（惟上訴人主張買
    賣標的應該包含台灣糖業股份有限公司所有之同段 316地號
    土地，即316、317地號土地面積50平方公尺），約定價金1,
    000 萬元；買賣契約約定自備款400萬元，貸款600萬元，貸
    款600萬元由陳光華負責承貸，上訴人乙○○已付自備款250
    萬元予陳光華；陳光華於89年5月9日將系爭房屋、317 地號
    土地移轉登記予上訴人乙○○指定之上訴人甲○○，嗣因上
    訴人乙○○價金尾款未付清，經陳光華與上訴人間協議，於
    90年9月27日將系爭房屋及317地號土地所有權，以買賣為原
    因移轉登記予被上訴人，被上訴人並未支付任何價金予上訴
    人甲○○；系爭房屋現由上訴人佔有使用，及上訴人乙○○
    迄今尚有 150萬元尾款未付清等情，均為兩造所不爭執，堪
    認屬實。是本件應審究者，厥為（一）被上訴人提起本件訴
    訟有無違反一事不再理之原則？（二）被上訴人本於民法第
    767條之物上請求權，請求上訴人返還系爭房屋有無理由？
    經查：
（一）被上訴人前以訴外人陳光華業已合法向上訴人乙○○解除
      系爭房屋買賣契約為由，請求上訴人返還系爭房屋，固經
      臺灣花蓮地方法院93年度簡上字第52號判決確定，認為陳
      光華不得解除系爭房屋買賣契約，將其請求駁回。然被上
      訴人主張：系爭房地上原所登記債權人為張墨林及張秀齡
      之抵押權，業經塗銷；另訴外人陳光華之債權人張秀齡原
      聲請臺灣花蓮地方法院民事執行處執行拍賣系爭房地之事
      件，亦據張秀齡撤回上開強制執行；且該強制執行程序撤
      回後，系爭房地上已無抵押權存在等情，為上訴人所不爭
      執，復有系爭房地之登記簿謄本在卷可按，應認屬實，則
      系爭房地遭強制執行拍賣而由第三人取得權利之可能業已
      排除。而訴外人陳光華又分別於前開訴訟事件94年10月18
      日言詞辯論終結後之94年11月21日、94年11月29日以存證
      信函催告上訴人乙○○於 7日內付清價金尾款，有存證信
      函在卷足憑（詳一審卷第23 -26頁），上訴人乙○○自無
      從再依民法第368條第1項之規定，拒絕價金尾款之給付。
      又上訴人乙○○並不否認迄今尚未付清價金尾款，而訴外
      人陳光華已於94年12月 6日以存證信函向上訴人為解除系
      爭買賣契約之意思表示，亦有存證信函在卷可按（詳一審
      卷第27、28頁），是被上訴人主張訴外人陳光華嗣之解除
      系爭買賣契約，非上開確定判決之既判力所及，應屬有據
      。故被上訴人提起本訴，並無違反一事不再理之原則。
（二）按第三人利益契約，乃當事人之一方與他方約定，由他方
      向第三人為一定之給付，第三人因此取得直接請求他方給
      付權利之契約；是第三人若未取得直接請求他方給付之權
      利，即令當事人約定向第三人為一定之給付，亦僅係當事
      人間之指示給付約定，尚非民法第 269條所定之第三人利
      益契約（最高法院93年度台上字第1704號民事裁判參照）
      。本件被上訴人係因訴外人陳光華與上訴人間之協議，而
      登記為系爭房地之所有權人，已如前述；況被上訴人亦主
      張：契約當事人係陳光華與上訴人，第三人是被上訴人，
      契約內容為上訴人同意將系爭房地返還移轉登記給陳光華
      ，陳光華指定被上訴人為登記名義人。依被上訴人上開所
      述，其並未取得直接請求上訴人給付之權利，故其主張係
      基於上訴人與陳光華間之第三人利益契約關係，而登記為
      系爭房地之所有權人，揆諸前開說明並非有據。另上訴人
      抗辯被上訴人自上訴人處詐欺而無償取得系爭房屋，為非
      因善意取得系爭房地之第三人云云，並未舉證以實其說，
      亦非可採。至上訴人在本院另抗辯其與被上訴人間成立信
      託關係一節，經本院請其詳述信託關係之內容為何，其稱
      ：被上訴人只是人頭而已，成立信託之目的，是擔保其支
      付 150萬元之尾款等語；依其所述內容觀之，顯與信託法
      第 1條規定：「稱信託者，謂委託人將財產權移轉或為其
      他處分，使受託人依信託本旨，為受益人之利益或為特定
      之目的，管理或處分信託財產之關係」，之信託定義不符
      ；故上訴人抗辯其與被上訴人間成立信託關係，亦有可議
      而無可採。上訴人雖另抗辯稱張秀齡雖已撤回強制執行，
      但難保被上訴人或陳光華不會再找第三人作假債權，故系
      爭房屋仍有遭他人強制執行之危險等語，然上訴人上開所
      辯，純屬臆測之詞，復未舉證以實其說，本院自難憑採。
（三）再按「所有人對於無權占有或侵奪其所有物者，得請求返
      還之。對於妨害其所有權者，得請求除去之。有妨害其所
      有權之虞者，得請求防止之」，民法第 767條定有明文。
      查被上訴人係因訴外人陳光華之指定，並經上訴人同意，
      而將系爭房地所有權登記於其名下，亦經被上訴人主張在
      案（見本院前審卷第4、5頁）；而物權行為有獨立性及無
      因性，不因無為其原因之債權行為，或為其原因之債權行
      為係無效或得撤銷而失效（最高法院89年度台上字第 961
      號裁判參照）；本件被上訴人與上訴人甲○○有移轉系爭
      房屋所有權登記之意思，並已依民法第 760條規定作成書
      面並辦理所有權移轉登記在案，亦有建物登記謄本在卷可
      稽，縱該建物登記謄本上所載移轉所有權登記之債之原因
      與其真意不符，該所有權移轉登記行為仍屬有效，被上訴
      人自為系爭房屋之所有權人。且上訴人乙○○經訴外人陳
      光華催告後，逾期未給付系爭房地買賣價金之尾款，經訴
      外人陳光華依民法第254條之規定，於94年12月6日（上訴
      人於94年12月 7日收受存證信函）解除系爭房地買賣契約
      等事實，業如前述。則上訴人本於民法第 767條之規定，
      請求被上訴人返還系爭房屋，自非無據。
四、綜上所述，系爭房屋買賣契約既經訴外人陳光華合法解除，
    上訴人占用系爭房屋即無正當法律權源。從而，被上訴人本
    於所有人之地位，依民法第 767條之規定，請求上訴人返還
    系爭房屋，洵屬有據，應予准許。是則原審判命上訴人返還
    系爭房屋，並依被上訴人請求酌定相當擔保金額，宣告准予
    假執行，於法並無不合。上訴意旨指摘原判決不當，求予廢
    棄改判，為無理由，應予駁回其上訴。
五、本件事證已臻明確，兩造所為其他之主張陳述並所提之證據
    ，經審酌後，認均與本件之結論無礙，爰不一一論列，附此
    敘明。
據上論結，本件上訴為無理由，依民事訴訟法第449條第1項、第
78條、第85條第1項前段，判決如主文。
中　　華　　民　　國　　96　　年　　11　　月　 　2　　日
                        審判長法  官  何方興
                              法  官  林鳳珠
                              法  官  林德盛
以上正本係照原本作成。
如不服本判決，應於收受送達後20日內向本院提出上訴書狀，其
未表明上訴理由者，應於提出上訴後20日內向本院補提理由書狀
(均須按他造當事人之人數附繕本)上訴時應提出委任律師或具有
律師資格之人之委任狀；委任有律師資格者，另應附具律師及格
證書及釋明委任人與受任人有民事訴訟法第466條之1第1項但書
或第2項 (詳附註)所定關係之釋明文書影本。
                              書記官　劉妙娘
中　　華　　民　　國　　96　　年　　11　　月　　 2　　日
附註：
民事訴訟法第466條之1(第1項、第2項)：
對於第二審判決上訴，上訴人應委任律師為訴訟代理人。但上訴
人或其法定代理人具有律師資格者，不在此限。
上訴人之配偶、三親等內之血親、二親等內之姻親，或上訴人為
法人、中央或地方機關時，其所屬委任人員具有律師資格並經法
院認為適當者，亦得為第三審訴訟代理人。
